最高法院刑事判決　　　　　　九十四年度台上字第六五三四號
　　上　訴　人　甲○○
　　　　　　　　　　　　號
上列上訴人因偽造文書案件，不服台灣高等法院中華民國九十二
年三月三十一日第二審判決（九十二年度上訴字第七五號，起訴
案號：台灣桃園地方法院檢察署九十一年度偵字第一○三三九號
），提起上訴，本院判決如下：
    主     文
原判決撤銷，發回台灣高等法院。
    理     由
本件原判決認定上訴人甲○○係正心醫院管理顧問股份有限公司
（下稱正心公司）董事，同時擔任址設桃園縣八德市○○路○段
七十七號德濟醫院之院長，因正心公司營運狀況不佳，上訴人竟
基於意圖為自己不法之所有及行使偽造私文書之犯意，於民國九
十年二月上旬間某日，向在該醫院擔任放射師之謝岳霖詐稱希望
謝某入股，成為正心公司股東後每月可領得一分股利，年底並可
參與公司分紅等語，致謝岳霖信以為真，陷於錯誤，於同年二月
十日在德濟醫院內將面額新台幣（下同）十萬元之支票一紙交予
上訴人作為入股股款，上訴人乃將該紙支票交由不知情之德濟醫
院會計詹文舒存入該醫院設於台灣中小企業銀行八德分行帳戶內
。上訴人為取信謝岳霖，未經正心公司及其負責人黃翠玲之授權
、同意，竟指示不知情之詹文舒以電腦偽造如原判決附件所示正
心公司之「股票」一紙，上訴人並在該紙「股票」上盜蓋正心公
司及黃翠玲之印章，惟該「股票」因未記載公司設立登記年月日
，由董事三人以上之簽名蓋章，並經主管機關或其核定登記之機
構簽證後發行，而為無效股票，上訴人仍委由詹文舒於同年二月
十五日在德濟醫院內將之轉交謝岳霖，以示謝某確為正心公司股
東，嗣因謝岳霖發覺正心公司經營不善，擬退出股份時，發覺該
紙「股票」係偽造，始知受騙等情。因認第一審判決變更檢察官
起訴法條，依牽連犯從一重論處上訴人行使偽造私文書，足以生
損害於他人罪刑，為無不合，予以維持，駁回上訴人在第二審之
上訴。固非無見。
惟查：(一)、刑法第二百十六條、第二百十條之行使偽造私文書罪
之成立，以足生損害於公眾或他人為特別要件。此項構成犯罪之
特別要件，必須於判決事實欄內明確認定，詳加記載，始足為論
罪科刑之根據。原判決事實認定上訴人係未經同意授權，冒用正
心公司及其負責人黃翠玲名義，偽造未記載公司設立登記年月日
及未由董事三人以上簽名蓋章，並經主管機關或核定登記機構簽
證，致為無效之正心公司股票，而持之向謝岳霖詐取十萬元等情
。並未認定上訴人偽造該紙正心公司之無效股票，有如何足以生
損害於公眾或其他個人情形。然嗣於判決理由內除說明該偽造之
正心公司股票係為無效股票，僅屬私文書外，並認上訴人此部分
所為，應成立刑法第二百十六條、第二百十條之行使偽造私文書
罪。因而維持第一審依牽連犯從重論處上訴人行使偽造私文書，
足以生損害於他人罪刑之判決。是其事實認定與理由之論敘不相
符合，而有判決理由矛盾之違法。(二)、上訴人於偵審中始終否認
有冒用正心公司及黃翠玲名義偽造該公司股票犯行，渠原審選任
辯護人於原審且具狀辯謂正心公司於設立之初，雖以上訴人之胞
妹黃翠玲掛名擔任負責人，實際上黃翠玲已將公司所有業務完全
授權由上訴人處理，故將該公司及黃翠玲之印章交由伊保管等語
。觀諸證人黃翠玲及鄭慶明於原審調查時亦到庭一致證稱此情屬
實，似徵上訴人該項辯詞，尚非無憑（見原審卷第六十三頁、第
六十四頁、第六十七頁）。則該正心公司業務實際果由上訴人全
權負責處理，黃翠玲且將公司及其個人印章交予上訴人，能否謂
上訴人以該公司名義簽發股票，係屬無製作之權，而冒名偽作？
即不無疑義。事關上訴人本件偽造私文書犯行成否之判斷，原審
對黃翠玲、鄭慶明上開有利上訴人之供證，未加詳酌，遽為科刑
之判決，尚嫌速斷。(三)、證人鄧碧琴、詹文舒於原審調查時到庭
一致證稱有關謝岳霖投資正心公司之事，係謝某在德濟醫院院內
會議時建議員工可加入醫院為股東，但因該醫院係獨資，故謝某
乃加入正心公司，上訴人於會議及私下均未要求員工加入股東等
語。而謝岳霖於該次庭訊亦坦認係伊主動要求投資，加入公司為
股東屬實（見原審卷第六十五頁、第六十九頁）。原判決事實認
定上訴人係因正心公司營運不佳，乃向謝岳霖詐稱希望渠入股成
為該公司股東，可每月領取一分股利，年底並可參與分紅等語，
而予施詐等情，要與上開卷證不相符合，而有證據上理由矛盾之
違誤。以上，或係上訴意旨所指摘，或為本院得依職權調查之事
項，應認原判決有撤銷發回更審之原因。原判決於事實欄認定上
訴人係指示不知情之德濟醫院會計詹文舒以電腦偽造如原判決「
附件」所示正心公司股票乙紙，理由內並說明上訴人所犯，有該
原判決附件所示偽造之正心公司股票可證。然原審並未將所指該
偽造之正心公司股票附於判決之後，作為「附件」，顯屬疏漏，
案經發回，更審判決宜予注意，併此敘明。
據上論結，應依刑事訴訟法第三百九十七條、第四百零一條，判
決如主文。
中　　華　　民　　國　九十四　年　 十一 　月　二十四　日
                      最高法院刑事第九庭
                          審判長法官  張　淳　淙
                                法官  張　春　福
                                法官  呂　丹　玉
                                法官  洪　昌　宏
                                法官  蔡　彩　貞
      本件正本證明與原本無異
                                      書  記  官
中　　華　　民　　國　九十四　年　 十二 　月　　一　  日
                                                      Ｌ
